【裁判字號】    99,交聲,204
【裁判日期】    990528
【裁判案由】    違反道路交通管理處罰條例聲明異議
【裁判全文】
臺灣花蓮地方法院交通事件裁定         99年度交聲字第204號
原處分機關  交通部公路總局臺北區監理所花蓮監理站玉里分站
異  議  人
即受處分人  甲○○
上列異議人即受處分人因違反道路交通管理處罰條例案件，對於
交通部公路總局台北區監理所花蓮監理站玉里分站中華民國99年
5月5日北監玉裁字第裁45-P00000000號違反道路交通管理事件之
裁決聲明異議，本院裁定如下：
    主  文
原處分撤銷。
甲○○汽車駕駛人，於吊扣駕駛執照期間駕駛汽車經測試檢定酒
精濃度超過規定標準，應吊銷駕駛執照及接受道路交通安全講習
。
    理  由
一、原處分意旨略以：異議人即受處分人甲○○（下稱異議人）
    於民國98年9月11日晚間11時3分左右，在駕駛執照吊扣期間
    ，駕駛車牌號碼NJ9-171號普通重型機車，行經臺九線305公
    里處，因酒精濃度（0.81MG/L）超過規定標準，故依道路交
    通管理處罰條例第35條第3 項之規定裁處異議人罰鍰新臺幣
    （下同）6 萬元，吊銷駕駛執照，並施以道路交通安全講習
    等語。
二、聲明異議意旨則以：異議人已因同一酒後駕車之違規行為，
    經臺灣花蓮地方法院檢察署檢察官以98年度偵字第4334號為
    緩起訴處分1 年，並命異議人應自收受執行緩起訴處分命令
    通知書之日起3月內，向國庫支付2萬元。詎原處分機關竟仍
    裁處異議人罰鍰，有違行政罰法第26條第1 項所規定之「一
    事不二罰」原則，爰為此聲明異議，請求撤銷原處分等語。
三、按汽車駕駛人飲用酒類後，其吐氣所含酒精濃度超過每公升
    0.25毫克以上者，不得駕車；汽車駕駛人，駕駛汽車經測試
    檢定有下列情形之一者，處新臺幣1萬5千元以上6 萬元以下
    罰鍰，並當場移置保管該汽車及吊扣其駕駛執照1 年：一、
    酒精濃度超過規定標準；汽車駕駛人經依第1 項規定吊扣駕
    駛執照，並於吊扣期間再有第1項情形者，處新臺幣6萬元罰
    鍰，並當場移置保管該汽車及吊銷其駕駛執照，並應接受道
    路交通安全講習，道路交通安全規則第114條第2款及道路交
    通管理處罰條例第35條第1項第1款、第3項、第24條第1項第
    2 款分別定有明文。次按「一行為同時觸犯刑事法律及違反
    行政法上義務規定者，依刑事法律處罰之。但其行為應處以
    其他種類行政罰或得沒入之物而未經法院宣告沒收者，亦得
    裁處之。前項行為如經不起訴處分或為無罪、免訴、不受理
    、不付審理之裁判確定者，得依違反行政法上義務規定裁處
    之。」行政罰法第26條定有明文。所謂「其他種類行政罰」
    ，係指違反行政法上之義務而應受裁罰性之不利處分，依行
    政罰法第2 條規定，包括吊扣或吊銷證照之處分。行政罰法
    第26條之立法目的，係以一行為同時觸犯刑事法律及違反行
    政法上義務規定時，由於刑罰與行政罰同屬對於不法行為之
    制裁，而刑罰之懲罰作用較強，故依刑事法律處罰即足資警
    惕，即無一事二罰再處行政罰之必要，且刑事法律處罰，由
    司法機關依法定程序為之，較符合正當法律程序，應予優先
    適用；惟罰鍰以外之沒入或其他種類行政罰，因兼具維護公
    共秩序之作用，為達行政目的，行政機關得併予裁處。是汽
    車駕駛人經測試檢定酒精濃度超過規定標準之行為，如同時
    涉犯刑法第185條之3之公共危險罪嫌，依上開行政罰法第26
    條第1 項規定，道路交通主管處罰機關除得依該條項但書規
    定處以其他種類行政罰（例如吊扣或吊銷駕駛執照）外，應
    由管轄之地方法院檢察署依刑事案件程序處理，嗣後如無行
    政罰法第26條第2 項所規定之經不起訴處分或為無罪、免訴
    、不受理、不付審理之裁判確定等事由外，即不得依道路交
    通管理處罰條例裁處行為人罰鍰之行政罰。
四、又觸犯刑事法律之犯罪行為，除得經檢察官起訴，由法院審
    理後為有罪科刑、無罪、免訴、不受理、不付審理之裁判外
    ，如檢察官認該行為所涉為死刑、無期徒刑或最輕本刑3 年
    以上有期徒刑以外之罪，於參酌刑法第57條所列事項及公共
    利益之維護，認以緩起訴為適當者，得定1年以上3年以下之
    緩起訴期間為緩起訴處分（刑事訴訟法第253條之1）。就要
    件言，緩起訴基本上係認被告有犯罪嫌疑，而暫緩起訴，並
    得課予被告一定之負擔或指示（同法第253條之2第1 項），
    此與不起訴處分係因犯罪嫌疑不足或其他原因（同法第 252
    條、第253 條），且不得附條件或負擔者，顯有不同。可知
    緩起訴處分是一種刑事處罰。又經檢察官為「緩起訴」處分
    者，於「緩起訴」之猶豫期間內，檢察官可對其持續觀察，
    若認其顯無反省警惕之情或根本欠缺反省警惕之能力（即符
    合刑事訴訟法第253條之3第1項所列3款情形）者，得依職權
    或依告訴人之聲請，將「緩起訴」處分撤銷，並依法追訴。
    亦即在緩起訴處分之猶豫期間內，刑事訴追程序仍未終局確
    定，此與不起訴處分確定後，刑事訴追程序終結，檢察官原
    則上不得就同一行為再行起訴之法律效果迥異。而上開行政
    罰法第26條第2 項既未明列「緩起訴處分」，本不宜擴張解
    釋，且緩起訴處分性質上亦與不起訴處分不同，自無適用行
    政罰法第26條第2 項規定之餘地。亦即酒後駕車經檢察官為
    緩起訴處分，並命駕駛人向公益團體捐款或提供義務勞務者
    ，駕駛人係履行檢察官為緩起訴處分命令，此等命令名義上
    雖非刑罰，但仍是一種特殊的處遇措施，造成駕駛人之財產
    減少或義務增加，性質上亦屬干預人民自由之處分，與刑事
    制裁無異，實質上則為刑事處罰。再者，縱認該捐款命令因
    未經法院裁判所為之處罰，非刑事處分，但捐款行為究具行
    政罰鍰之性質，自不應就同一行為再受行政罰鍰（臺灣高等
    法院96年11月刑事庭庭長法律問題研討會決議參照）。
五、經查：異議人就其有首開在駕駛執照吊扣期間酒後駕駛汽車
    之違規行為並不爭執，且有舉發違反道路交通管理事件通知
    單、裁決書在卷可參，是異議人有此違規行為，應堪認定。
    又異議人已因此違規行為，涉犯公共危險罪，經臺灣花蓮地
    方法院檢察署檢察官於98年10月21日以98年度偵字第4334號
    為緩起訴處分，緩起訴期間為1 年，並應於收受檢察官執行
    緩起訴處分命令通知書之日起3個月內，向國庫支付2萬元，
    而異議人亦已於99年3 月10日向臺灣花蓮地方法院檢察署繳
    納完畢，此有臺灣高等法院被告前案紀錄表、上開案件之緩
    起訴處分書及臺灣花蓮地方法院檢察署自行收納款項收據影
    本各1紙在卷可稽。是異議人已依檢察官命令向國庫支付2萬
    元，此已對異議人名譽、心理產生相當制約並影響其財產權
    益，實質該當行政罰法第26條第1 項「依刑事法律」之處罰
    。是原處分機關依道路交通管理處罰條例第35條第3 項之規
    定，對異議人上開酒後駕車之違規行為予以裁罰時，除其行
    為應處以其他種類行政罰即吊銷駕駛執照及施以道路交通安
    全講習部分仍得予以裁處外，就異議人違反行政法上義務而
    受罰鍰部分，依行政罰法第26條第1 項前段規定，即應依刑
    事法律處罰之，不得再依上開道路交通管理處罰條例等規定
    裁罰。
六、按酒後駕車只有一個交通違規行為，而且有關處罰效果之罰
    鍰、吊扣或吊銷駕駛執照與施以道路交通安全講習等與該交
    通違規行為是否存在均無從分離。法院審理時應先確定受處
    分人是否確有交通違規行為事實，再決定原處分機關所適用
    之法律有無錯誤。從而，受處分人於聲明異議狀雖僅記載就
    其中某部分處罰聲明異議，其餘部分並未提及，惟與其交通
    違規行為是否存在既無從分離，法院自應予以審理。否則，
    如法院審理結果，認其交通違規行為不存在，則僅能將原處
    分關於其中某部分處罰予以撤銷改判，其餘部分因認未經聲
    明異議而確定，致生無交通違規行為，而遭處罰之不合理現
    象。又聲明異議，屬一種司法救濟途徑，由法院審查受處分
    人所涉之違規事實是否成立，及原處分所適用之法條是否正
    確、裁罰是否適當，因法院負有司法審查之作用，對原處分
    違法或失當時，應自為處分，亦即法院應一併撤銷原處分，
    並自為裁罰，就罰鍰、吊照及安全講習等處罰重新諭知，以
    期適法（臺灣高等法院暨所屬法院98年法律座談會刑事類提
    案第23號審查意見及研討結果參照）。
七、綜上所述，異議人雖確有在上開時、地，在駕駛執照吊扣期
    間酒後駕駛汽車，經測試呼氣中酒精濃度超過規定標準之違
    規行為，然原處分裁處異議人罰鍰6 萬部分，於法尚有未合
    ；至原處分裁處吊銷駕駛執照及施以道路交通安全講習部分
    ，於法雖無不合，且異議人未聲明異議，惟該等部分與罰鍰
    處分既無從分離，揆諸上開說明，本院自亦應予以審理，且
    一併撤銷原處分，並自為裁罰，就吊照及道路交通安全講習
    等處罰，重新諭知如主文第2項所示，以期適法。
據上論斷，應依道路交通管理處罰條例第35條第3項、第24條第1
項第2款，道路交通案件處理辦法第20條，裁定如主文。
中    華    民    國    99    年    5     月    28    日
                  交通法庭      法  官  曹庭毓
上列正本證明與原本無異。
如對本裁定不服，應於送達後 5日內，向本院提出抗告狀（應抄
附繕本）。
中    華    民    國    99    年    5     月    31    日
                                書記官

司法院資訊處製作；財團法人民間司法改革基金會備份。
